【裁判字號】    88,訴,912
【裁判日期】    890104
【裁判案由】    清償借款
【裁判全文】
臺灣士林地方法院民事判決  八十八年度訴字第九一二號
    原      告  甲○○
    訴訟代理人  林清泉
    被      告  乙○○
    訴訟代理人  鐘金吉
    被      告  丙○○
    右二人共同
    訴訟代理人  李淑妃律師
                徐揆智律師
右當事人間清償借款事件，本院判決如左：
    主    文
被告應連帶給付原告新台幣肆佰壹拾萬元，及自民國八十二年五月一日起至清償日止
，按週年利率百分之五計算之利息，及按週年利率百分之十五計算之違約金。
原告其餘之訴駁回。
訴訟費用由被告連帶負擔十之九，餘由原告負擔。
本判決第一項於原告以新台幣壹佰參拾柒萬元供擔保後，得假執行，但被告如於假執
行程序實施前以新台幣肆佰壹拾萬元，為原告預供擔保後，得免為假執行。
原告其餘假執行之聲請駁回。
    事    實
甲、原告方面：
  一、聲明：
  （一）被告應連帶給付原告新台幣肆佰壹拾萬元整，及自民國八十二年五月一日起
        至清償日止，按年息百分之五計算之利息及每日每萬元以新台幣壹拾元計算
        之違約金。
  （二）原告願供擔保請准宣告假執行。
  二、陳述：
  （一）緣被告與訴外人鍾金吉前於民國八十二年一月間透過訴外人陳增城之介紹，
        而向原告借貸新台幣（下同）肆佰壹拾萬元，雙方約定清償日期為八十二年
        四月三十日，並以被告丙○○所有之土地設定本金最高限額抵押權予原告，
        以為清償之擔保，且於抵押權設定契約書中約定，就權利存續期間內所發生
        之債務由被告等負連帶責任，及如清償期屆至未還，每逾一日每萬元應付違
        約金壹拾元。詎料，被告等取得借款後，於清償期屆至時竟拒不還款，屢經
        原告催索，渠等均一再狡辯拖延，及至原告實無法容忍被告等毫無誠意之應
        對，乃訴請法院拍賣抵押物，渠等竟開始謊編一連串不實之情節，向  鈞院
        提起確認抵押債權不存在之訴，案經鈞院審理判決被告等敗訴，嗣被告等提
        出上訴，唯亦於日前遭最高法院裁定駁回彼等上訴，顯見被告等積欠原告借
        款肆佰壹拾萬元係屬實在，惟被告等仍百般狡賴、拒不付款。
  （二）按「當事人一方移轉金錢或其他代替物之所有權於他方，而約定他方以種類
        、品質、數量相同之物返還之契約」是為消費借貸，民法第四百七十四條定
        有明文。查被告等向原告借款，並約定借貸期限至八十二年四月三十日，及
        每萬元每日壹拾元之違約金，屆期被告等竟拒不為清償，原告自得依法請求
        彼等連帶清償系爭借款債權。又本件債權之利息，兩造間並未約定利率為何
        ，故依民法第一百零三條所規定之法定利率百分之五計算之。
乙、被告方面：
  一、聲明：
  （一）原告之訴駁回
  （二）如受不利之判決，被告願供擔保，請求免予假執行
  二、陳述：
  （一）緣系爭借款，乃訴外人鍾金吉於八十一年五月間因承包中山高速公路三重至
        泰山中央ＲＣ護欄工程公家款項，領款延誤，後續工程又需趕工，致鍾金吉
        付不出工資及材料款，欠款十萬火急，為此鍾金吉除向親朋好友借款外，約
        六百五十萬元亦向民間合會標得會款三百三十萬元，會頭陳朝榮、劉凱東、
        乙○○，惟查前揭大量借款仍無法應急，尚有工資發不出來，不得已之情況
        下，只好向登報表示票貼，免擔保，可周轉現金之林清泉、陳增城、甲○○
        借款十五萬元，以為應急。
  （二）八十一年五月十日鍾金吉向林清泉借款十五萬元，開具發票日八十一年五月
        十四日、支票號碼ＤＧ0000000號、金額十五萬元，以及同年月日支
        票號碼ＤＧ0000000空白支票二紙，八十一年五月十四日為第一張票
        據發票日期，非借款日期）交付予其，以為借款之擔保，利息每萬元每日一
        百二十元，七天為一期，因前後各加計一天，是以，八十一年五月十日借款
        ，八十一年五月十四日即須還錢，且利息預扣，是以八十一年五月十日僅借
        得現金十三萬七千四百元（利息為十五萬元×一二０元×七天＝一二六００
        元）。
  （三）前述支票於八十一年五月十四日兌現時，鍾金吉因還不出錢來，所以僅清償
        其中七萬餘元，剩餘七萬餘元，鍾金吉請求林清泉予以延期，惟查，林清泉
        讓鍾金吉延期的辦法，就是要求鍾金吉將不足之餘額再借新款，讓前述支票
        兌現，鍾金吉為免跳票，不得已只好依林清泉所定之方法，續借餘款，定清
        償期，將利息預扣，以此類推。至八十二年元月十六日止，鍾金吉已陸續給
        付林清泉，陳增城，甲○○八百萬元以上之現金及支票，但林清泉、陳增城
        ，甲○○片面計算，認為告訴人積欠至八十二年元月十六日止，還欠他們四
        一０萬元。林清泉、陳增城、甲○○竟以手中所持有告訴人支票提示讓它退
        票為要脅，逼迫鍾金吉辦理抵押權設定登記給原告甲○○。鍾金吉迫於無奈
        ，只好將岳父丙○○所有坐落台北縣三芝鄉○○段土地公坑小段十八地號，
        土地面積０點八六五九公頃，持分二分之一，於八十二年一月十六日以淡水
        地政事務所八十二淡字第０八五八號收件，辦理本金最高限額新台幣六百萬
        元，存續期間自八十二年一月十六日起至八十三年一月十五日，違約金每逾
        一日每萬元十元計算之抵押權設定登記給原告甲○○。
  （四）林清泉、陳增城、甲○○之重利犯罪行為，早經鈞院檢察署以八十六年度偵
        字第一五一，四０一六號依常業重利罪起訴在案，雖經台灣士林地方法院八
        十六年度訴字第六四五號以及台灣高等法院八十七年度上訴字第一九三０號
        刑事判決，判決林清泉、甲○○無罪在案，惟查檢察官對該判決結果不服，
        已提出上訴，現正由最高法院審理中，林清泉、陳增城、甲○○顯係基於重
        利之侵權行為而取得系爭債權，根本無四百十萬元之借款，被告自得拒絕履
        行，原告之請求顯無理由。
（五）次查被告從未向原告借貸四一０萬元，依訴外人林清泉於台灣士林地方法院
        檢察署八十六年度偵字第四０一六號以及八十六年度偵字第一五一號偵訊中
        之陳述，本事件實際之借款人為鍾金吉，和被告無關，足證原告提出記載，
        借款人為丙○○，乙○○之借據與事實不符，不得採為債權存在之證據，茲
        有林清泉於警，偵訊之陳述為佐證。依林清泉之陳述足證，縱有借貸之法律
        關係，亦僅存在於訴外人林清泉和鍾金吉之間，和被告無關，林清泉既不知
        借據所寫為何事，被告亦否認有向甲○○、林清泉借款之意，雙方根本無意
        思表示，契約根本未成立，亦證原告所庭呈之借據與事實不符，不足以證明
        債權之存在，原告自應就債權存在之事實負舉證責任。
（六）再者，原告於鈞院刑事庭審理時亦自承，錢是借給鍾金吉，鍾金吉持其岳父
        及乙○○之不動產作為抵押，更足證被告確非借款債務人，被告僅是抵押物
        提供人，原告基於借貸契約請求返還借款，顯非理由，應予駁回。
  （七）依訴外人林清泉於偵查庭之陳述，顯見丙○○、乙○○自始至終僅為擔保物
        之提供人，僅為物上擔保人，原告自僅能就擔保物求償，而不得為其他主張
        。退一步言，縱認原告呈提以丙○○、乙○○為立據人之借據為真，則亦應
        解釋丙○○、乙○○簽立該借據時，有限縮原告就系爭債權僅能就其提供丙
        ○○所有座落台北縣三芝鄉○○段土地公小十八地號，土地面積０點八六五
        九公頃，持分二分之一之土地所設定之抵押物求償之意，而從甲○○以及訴
        外人林清泉上述陳述認：鍾金吉為借款人，被告為抵押物之提供人等情，亦
        足證此點確為當事人立約之真意所在，原告自不得就系爭債權除上述提供設
        定抵押權之抵押物外，對被告其他財產為任何主張。
  （八）又查，系爭四一０萬元借款，依原告呈提之借據所載，並無約定違約金，原
        告請求被告給付違約，顯係無據，況原告請求之違約金亦嫌過高，顯屬不當
        ，亦不應准許。
    理    由
一、原告起訴主張：被告與訴外人鍾金吉前於八十二年一月間透過案外人陳增城之介
    紹，而向原告借貸四百一十萬元，雙方約定清償日期為八十二年四月三十日，並
    以被告丙○○所有之土地設定本金最高限額抵押權予原告，以為清償之擔保，且
    於抵押權設定契約書中約定，就權利存續期間內所發生之債務由被告等負連帶責
    任，及如清償期屆至未還，每逾一日每萬元應付違約金壹拾元。詎料，被告等取
    得借款後，於清償期屆至時竟拒不還款，原告自得依消費借貸之法律關係請求被
    告連帶清償系爭借款債權、遲延利息及違約金。
二、被告則以：系爭借款，乃訴外人鍾金吉於八十一年五月間因承包中山高速公路三
    重至泰山中央ＲＣ護欄工程，急需現金週轉，不得已之情況下，只好向登報表示
    票貼，免擔保，可周轉現金之林清泉、陳增城、甲○○借款十五萬元，以為應急
    。鍾金吉並簽發支票以供擔保，嗣鍾金吉因還不出錢來，所以僅清償其中七萬餘
    元，剩餘七萬餘元，鍾金吉請求林清泉予以延期，林清泉讓鍾金吉延期的辦法，
    就是要求鍾金吉將不足之餘額再借新款，讓前述支票兌現，鍾金吉為免跳票，不
    得已只好依林清泉所定之方法，續借餘款，定清償期，將利息預扣，以此類推。
    至八十二年元月十六日止，鍾金吉已陸續給付林清泉、陳增城、甲○○八百萬元
    以上之現金及支票，但林清泉、陳增城、甲○○片面計算，認為鍾金吉積欠至八
    十二年元月十六日止，還欠他們四一０萬元。林清泉、陳增城、甲○○竟以手中
    所持有鍾金吉支票提示讓它退票為要脅，逼迫鍾金吉辦理抵押權設定登記給原告
    甲○○。鍾金吉迫於無奈，只好將岳父丙○○所有坐落台北縣三芝鄉○○段土地
    公坑小段十八地號，土地面積０點八六五九公頃，持分二分之一，於八十二年一
    月十六日以淡水地政事務所八十二淡字第０八五八號收件，辦理本金最高限額新
    台幣六百萬元，存續期間自八十二年一月十六日起至八十三年一月十五日，違約
    金每逾一日每萬元十元計算之抵押權設定登記給原告甲○○。被告從未向原告借
    貸四一０萬元，本事件實際之借款人為鍾金吉，和被告無關，縱有借貸之法律關
    係，亦僅存在於訴外人林清泉和鍾金吉之間，和被告無關，被告僅是抵押物提供
    人，原告基於借貸契約請求返還借款，顯無理由，且系爭四一０萬元借款，依原
    告呈提之借據所載，並無約定違約金，原告請求被告給付違約金，顯係無據，況
    原告請求之違約金亦嫌過高，顯屬不當等語，資以抗辯。
三、原告主張被告向其借款四百一十萬元，清償日為八十二年四月三十日，並以被告
    丙○○所有之土地設定本金最高限額抵押權予原告，以為清償之擔保等情，業據
    原告提出借據及抵押權設定契約書等影本在卷為憑，依被告亦自認為真正之借據
    記載：「立借據人丙○○、乙○○今因需要向台端借用新台幣肆佰壹拾萬元，‧
    ‧」，被告並依該借據所載，將系爭土地設定本金最高限額六百萬元之抵押權登
    記予原告觀之，應認原告就金錢借貸要物性之具備，已盡舉證責任，且被告對於
    該借據之形式內容亦均不爭執，堪認原告之主張為真實。
四、被告雖否認有借得四百一十萬元，然衡諸常情，果若無借款四百一十萬元之情事
    ，被告豈會願意簽立借據並交付設定資料供辦？顯不合常理，益徵被告所辯未收
    受借款云云，顯為事後虛構之辭，不足採信。被告雖又辯稱：「錢是鍾金吉借的
    ，．．．借據是代書寫的．．．」據以否認兩間借貸關係存在。惟查，縱可認當
    時欲向原告借錢者係訴外人鍾金吉，惟被告等既明知此事仍以借款人之身份簽立
    該借據，且自任借款人無異議，經分別簽名、捺指印，並提供被告丙○○所有系
    爭土地供原告設定抵押權為擔保，而由訴外人鍾金吉為借款之連帶保證人，足認
    本件借貸契約已成立生效，該借貸之法律關係應存在於原告與被告等間，本件借
    款人確為被告等，至於事後該借得之款項是否係為訴外人鍾金吉所使用，此乃被
    告等與訴外人鍾金吉之另一法律關係，核與本借貸關係毫無干係，尚難遽此而謂
    兩造間並無債權債務關係，被告所辯顯不足採信。
五、被告另辯稱訴外人即原告之兄林清泉於另案檢察官偵查中已自承向其借錢之人為
    鐘金吉，並非被告，並提出台灣士林地方法院檢察署八十六年偵字第四○一六號
    偵查卷八十六年元月二十四日調查筆錄、八十六年偵字第一五一號偵查卷八十六
    年三月二十六日訊問筆錄、本院八十六年度訴字第六四五號刑事案件卷八十六年
    八月二十七日訊問筆錄為證。惟查本件抵押借款事宜，雖緣起於訴外人鍾金吉欲
    向原告之兄林清泉週轉借貸，惟原告與林清泉應允借貸之前提即乃須有足額之不
    動產擔保，並由該所有權人為借款人，鍾金吉並負連帶保證之責；被告雖舉訴外
    人林清泉於刑事案件之供述認借款人應為鍾金吉，惟該案件乃鍾金吉自任告訴人
    而對本件原告及林清泉提出重利告訴（業經判決無罪），是故檢調訊問之重點，
    均以鍾金吉及林清泉之借貸關係為前提，自難據此為認定系爭債權存否之依據，
    況縱欲借款者確為鍾金吉，惟兩造既約定以被告為借款人，被告並親自簽名、按
    指印，足徵其意思表示已臻一致，系爭借貸契約即已成立，被告空言否認，實無
    足採。
六、被告另辯稱：縱認原告呈提以丙○○、乙○○為立據人之借據為真，則亦應解釋
    丙○○、乙○○簽立該借據時，有限縮原告就系爭債權僅能就其提供丙○○所有
    座落台北縣三芝鄉○○段土地公小十八地號，土地面積０點八六五九公頃，持分
    二分之一之土地所設定之抵押物求償之意，原告自不得就系爭債權除上述提供設
    定抵押權之抵押物外，對被告其他財產為任何主張云云。然查，上開借據既已成
    立，兩造間即有借貸關係，已如前述，且被告亦無法舉證證明兩造間簽立該借據
    時，有限縮原告就系爭債權僅能就其被告之抵押物求償，尚難謂原告不得本於消
    費借貸之法律關係請求被告返還借款，被告所辯亦無足採信。
七、復按抵押權所擔保者為原債權、利息、遲延利息及實行抵押權費用，但契約另有
    訂定者不在此限，民法第八百六十一條規定甚明。查本件之被告向原告借款並供
    擔保設定抵押權，其間並約定違約金為每逾一日每萬元罰十元，有抵押設定契約
    書附於執行卷可參，固堪信為真實。至被告辯稱依上開違約金計算，顯屬過高。
    按依民法第二百五十二條規定「約定之違約金額過高者，法院得酌減至相當之數
    額」，又按違約金之酌減，係由法院職權行使之，並不待債務人之抗辯即可予以
    核減，法院酌減之標準，亦不受當事人聲明之拘束，惟應依一般客觀事實，社會
    經濟狀況及當事人所受損害之情形，以為酌定標準（四九年台上字第八０七號判
    例），且不得僅以債權人因債務人遲延所可能發生之損失為唯一的標準（八十一
    年台上字第二四八四號判例）。查本件係屬最高限額之抵押權，依債務人如不履
    行時，債權人即原告可能發生之損害，及債務人之如期履行債務時，債權人得享
    受之利益以觀，再參酌民法第二百零五條所定，最高利率不得超過年息百分之二
    十之規定，及近年來民間私人借貸，利率約在月息二分半至三分之間等一切情況
    ，本院認本件之違約金按週年利率百分之十五計算為合理。
八、綜上所述，原告依消費借貸契約請求被告連帶給付借款四百一十萬元，並自清償
    期屆至之翌日即八十二年五月一日起至清償日止，按年息百分之五計算之利息，
    及按週年利率百分之十五計算之違約金，為有理由，應予准許。至於原告逾此範
    圍所為之請求，則難認為有據，應予駁回。
九、兩造陳明願供擔保請准為宣告假執行或免為假執行，經核原告勝訴部分，並無不
    合，爰分別酌定相當擔保金額予以准許。至於原告敗訴部分，因訴被駁回，失所
    附麗，此部分假執行之聲請，為無理由，應予駁回。
十、本件為判決基礎之事證已臻明確，兩造其餘攻擊防禦方法及提出之證據，核於判
    決結論不生影響，無一一審究論述之必要，附此敘明。
十一、結論：本件原告之訴為一部有理由，一部無理由，依民事訴訟法第七十九條但
      書、第八十五條第二項、第三百九十條第二項、第三百九十二條，判決如主文
      。
中      華      民      國    八十九    年      一      月      四      日
                                    臺灣士林地方法院民事第二庭
~B法      官  王俊雄
右為正本係照原本作成。
如對本判決上訴須於判決送達後廿日內向本院提出上訴狀。
中      華      民      國    八十九    年      一      月      十二    日
~B法院書記官  李育東


司法院資訊處製作；財團法人民間司法改革基金會備份。
